臺灣臺北地方法院民事判決
110年度重訴字第946號
原      告  林麗雅  

訴訟代理人  黃任顯律師
被      告  林麗玲  
訴訟代理人  陳世雄律師
            吳光陸律師（110年12月10日解除委任）
被      告  林群翔  
訴訟代理人  吳光陸律師
上列當事人間請求拆屋還地事件，本院於民國111年8月30日言詞
辯論終結，判決如下：
    主      文
原告之訴及假執行之聲請均駁回。
訴訟費用由原告負擔。
    事實及理由
壹、程序方面
一、按原告於判決確定前，得撤回訴之全部或一部。但被告已為
    本案之言詞辯論者，應得其同意，民事訴訟法第262條第1項
    定有明文。原告於被告林麗玲、林群翔2人(以下合稱被告)
    已為言詞辯論後具狀撤回其訴，因被告不同意原告撤回本件
    訴訟，依上開規定，原告所為訴之撤回，不生撤回之效力，
    本院仍應審理裁判，先予敘明。
二、按訴狀送達後，原告不得將原訴變更或追加他訴。但請求之
    基礎事實同一者，不在此限，民事訴訟法第255條第1項第2
    款定有明文。所謂「請求之基礎事實同一」者，係指變更或
    追加之訴與原訴之原因事實，有其社會事實上之共通性及關
    聯性，而就原請求所主張之事實及證據資料，於變更或追加
    之訴得加以利用，且無害於他造當事人程序權之保障，俾符
    訴訟經濟者稱之，最高法院著有91年度台抗字第648號裁定
    可資參照。經查，本件原告起訴主張為坐落臺北市○○區○○段
    ○○段00地號土地(下稱系爭土地)之共有人，被告為坐落系爭
    土地上之未辦保存登記建物即門牌號碼臺北市○○區○○街000
    巷00號房屋(下稱系爭房屋)之事實上處分權人，被告無使用
    系爭土地之合法權源，依民法第767條、第821規定，請求被
    告拆除系爭房屋並將占用之系爭土地返還原告及全體共有人
    ，並聲明：㈠被告應將坐落於系爭土地之系爭房屋拆除，並
    將該房屋所占用基地返還原告及公同共有人林麗貞、林盛文
    。㈡原告願供擔保，請准宣告假執行(見本院卷第13頁)。嗣
    迭經原告為訴之變更及追加後，最終於民國111年8月30日言
    詞辯論期日當庭庭呈書狀將訴之聲明變更為：㈠確認被告就
    系爭房屋之所有權存在。㈡被告應將系爭房屋拆除，並將該
    房屋所占用基地返還原告及公同共有人林麗貞、林盛文。㈢
    原告願供擔保，請准宣告假執行(見本院卷第211頁)。經核
    原告係基於同一基礎事實而變更聲明，揆諸首開法條規定，
    應予准許。至原告於111年3月22日具狀為訴之追加及變更部
    分，經被告於本院111年4月13日言詞辯論期日明確表示不同
    意原告此部分訴之追加及變更（見本院卷第151頁)，且此部
    分係對不同之當事人請求，基礎事實顯非同一，亦有礙被告
    於本件訴訟之防禦與終結，顯與民事訴訟法第255條第1項規
    定不符，故原告此部分之追加及變更，不應准許（本院另以
    裁定駁回，不在本院審理範圍），附此敘明。
貳、實體方面
一、原告起訴主張：原告林麗雅與訴外人林盛文、林貞公同共有
　　系爭土地，嗣原告與被告林群翔因他案有所爭執，原告經閱
　　得法院所調閱被告之全國財產稅歸戶財產查詢清單，因而知
    悉未辦保存登記之系爭房屋為被告所共有，且應有部分各二
    分之一。又依被告之被繼承人即訴外人林賢興(以下逕稱其
    名)之財政部臺北國稅局遺產税繳清證明書所載，系爭房屋
    為被告繼承林賢興之遺產而取得所有權。是被告名下之系爭
    房屋坐落於系爭土地上，占用原告共有之系爭土地，被告並
    無正當合法權源，屬無權占有。又系爭房屋所有權誰屬，自
    與被告有無拆除系爭房屋之權限有關，是原告請求確認亦屬
    合法。是原告自得依民法第767條第1項、同法第828條第2項
    準用第821條之規定，訴請確認被告就系爭房屋之所有權存
    在，及請求被告拆除系爭房屋，並將該房屋所坐落之基地返
    還予原告及全體公同共有人。爰聲明：如變更後聲明所示。
二、被告則以：房屋稅納稅義務人，並非必為房屋所有人，亦即
    有無繳納房屋稅之收據或稅籍資料並未能證明所有權之歸屬
    （最高法院40年台上字第126號判例及臺灣高等法院臺南分
    院106年度上易字第155號民事判決參照）。被告自始未曾繼
    受或占用使用系爭房屋，被告並無事實上之處分權，且系爭
    房屋乃未辦理保存登記之建物，揆諸實務之一致見解，僅有
    稅籍資料並未能作為證明系爭房屋所有權之認定，遑論被告
    未曾繳納系爭房屋之房屋稅。又系爭房屋之所有權人及占有
    人係訴外人胡莊彩鳳、胡文進，有臺北市政府警察局中山分
    局111年3月14日北市警中分刑字第1113006437號函送之胡文
    進訪查紀錄表在卷可憑。再系爭房屋用電戶名係訴外人胡再
    來，亦據台灣電力股份有限公司台北市區營業處函覆法院明
    確，是足認系爭房屋自始確非被告所有或占用，並無事實上
    處分權，原告遽然提起本件請求，殊無理由。爰答辯聲明：
    原告之訴及其假執行之聲請均駁回；如受不利判決，願供擔
    保請准宣告免為假執行。
三、本院之判斷：　　　
  ㈠按所有人對於無權占有或侵奪其所有物者，得請求返還之。
    對於妨害其所有權者，得請求除去之。有妨害其所有權之虞
    者，得請求防止之，民法第767條第1項定有明文。各共有人
    對於第三人，得就共有物之全部為本於所有權之請求。但回
    復共有物之請求，僅得為共有人全體之利益為之。民法第82
    1條亦有明文。又以無權占有為原因，請求返還所有物之訴
    ，被告對原告就其物有所有權存在之事實無爭執，而僅以非
    無權占有為抗辯者，原告於被告無權占有之事實，無舉證責
    任。被告應就其取得占有，係有正當權源之事實證明之。如
    不能證明，則應認原告之請求為有理由。且無權占有，並不
    以故意或過失為要件，茍無正當權源而占用他人之不動產，
    即負有返還之義務（最高法院72年度台上字第1552號、73年
    度台上字第2950號判決意旨參照）。又房屋之拆除為一種事
    實上之處分行為，是未經辦理所有權第一次登記之建物，須
    有事實上之處分權者，始得予以拆除（最高法院85年台上字
    第3077號裁判要旨參照）。依民事訴訟法第277條前段規定
    ：當事人主張有利於己之事實者，就其事實有舉證之責任。
    本件原告為系爭土地之共有人之一，其訴請被告拆屋還地，
    揆諸上開說明，原告應先就被告為事實上處分權人即拆除權
    人負舉證責任。
　㈡經查：
　⒈按確認之訴，非原告有即受確認判決之法律上利益者，不得
    提起，民事訴訟法第247條第1項前段定有明文。又所謂即受
    確認判決之法律上利益，係指法律關係之存否不明確，當事
    人主觀上認其在法律上地位有不安之狀態存在，且此種不安
    之狀態，能以確認判決將之除去者而言（最高法院52年台上
    字第1240號裁判意旨參照）；而給付之訴含有確認之訴之意
    義在內（最高法院81年台抗字第412號民事裁判參照）。本
    件原告主張被告之未辦保存登記之系爭房屋，無權占用原告
    共有之系爭土地，而訴請拆屋還地，並提起訴之聲明第1項
    系爭房屋事實上處分權之確認之訴，及第2項拆屋還地之給
    付之訴，是須先認定被告是否為系爭房屋之事實上處分權人
    ，始得判定被告是否應依民法第767條、第821規定拆除系爭
    房屋並返還系爭土地予原告，則判斷聲明第2項給付之訴已
    包含聲明第1項確認意義，無庸另提出確認之訴，是依上述
    說明，原告訴之聲明第1項，並無確認利益，應予駁回，合
    先敘明。
　⒉原告主張被告為系爭房屋之事實上處分權人，僅以被告全國
    財產稅總歸戶財產查詢清單、被告之被繼承人林賢興之財政
    部臺北市國稅局遺產稅繳清證明書為憑(見本院卷第25至27
    、89頁)，別無其他舉證。然而，前揭證據僅為稅捐機關純
    為便利課稅而設，與房屋所有權、事實上處分權之取得無關
    ，亦非房屋所有權、事實上處分權移轉之要件資料。原告以
    上開資料為證據並主張系爭房屋應係由原所有權人林賢興出
    具切結書才得以申請稅籍云云，尚難認已盡其舉證責任。
　⒊而經本院依職權查詢系爭房屋之設籍資料，查明有訴外人胡
    莊彩鳳、胡文進、羅美雪(以下均逕稱其名)之設籍資料，且
　　胡莊彩鳳自52年2月2日起即設籍於系爭房屋之住址(見本院
    卷第103至108頁)。再經本院函請轄區員警至系爭房屋查訪
    ，胡文進向警員表示系爭房屋所有權人為其母親胡莊彩鳳，
    系爭房屋現由其等占有使用，另羅美雪為其大嫂目前已無居
    住該處等情，有臺北市政府警察局中山分局111年3月14日北
    市警中分刑字第1113006437號函檢送查訪紀錄表在卷可稽(
    見本院卷第119至121頁)。佐以系爭房屋之用電戶名為「胡
    再來」，有台灣電力股份有限公司台北市區營業處所函覆資
    料在卷可憑（見本院卷第129頁)，而經核對胡文進、胡莊彩
    鳳之戶籍資料，訴外人胡再來即為胡莊彩鳳之已故配偶、兼
    胡文進之父，此有胡文進、胡莊彩鳳戶籍資料在卷可佐(見
    本院卷第103、107頁)。堪信系爭房屋之所有人及現占有人
    ，應係胡莊彩鳳及其家人，系爭房屋並非被告所有，被告對
    系爭房屋無事實上處分權，不具拆除之權能。原告請求被告
    拆除系爭房屋，要屬無據。
四、綜上，原告請求確認被告就系爭房屋之事實上處分權存在，
    並無確認利益，應予駁回；且原告並未舉證說明被告為系爭
    房屋之事實上處分權人，而逕自訴請被告拆除系爭房屋，揆
    諸前揭最高法院判決意旨，於法自非有據。從而，原告依民
    法第767條、第821條規定，請求被告拆除系爭房屋並將占用
    之系爭土地返還原告及全體共有人，並無理由，應予駁回。
    原告之訴既遭駁回，其假執行之聲請即失所附麗，應併予駁
    回。
五、本案事證已臻明確，兩造其餘主張陳述、攻擊防禦方法及所
    提之證據，經審酌後認與判決結果不生影響，爰不一一論述
    ，附此敘明。
六、訴訟費用負擔之依據：民事訴訟法第78條。　　
中　　華　　民　　國　　111 　年　　9 　　月　　23　　日
                  民事第二庭    法　官　林禎瑩
以上正本係照原本作成。
如對本判決上訴，須於判決送達後20日內向本院提出上訴狀。如
委任律師提起上訴者，應一併繳納上訴審裁判費。
中　　華　　民　　國　　111 　年　　9 　　月　　23　　日
                                書記官  葉佳昕